【裁判字號】    92,訴,1274
【裁判日期】    920624
【裁判案由】    違反稅捐稽徵法等
【裁判全文】
臺灣臺中地方法院刑事判決                        九十二年度訴字第一二七四號
    公  訴  人  臺灣臺中地方法院檢察署檢察官
    被      告  乙○○
右列被告因違反稅捐稽徵法等案件，經檢察官提起公訴（九十一年度偵字第一七八四
三號），本院判決如左：
    主  文
乙○○連續商業負責人，以明知為不實事項，而填製會計憑證，處有期徒刑肆月，如
易科罰金，以佰元折算壹日，未經扣案偽造「甲○○」名義之印章壹枚、力○實業
有限公司八十三、八十四年度領薪清冊上偽造「甲○○」名義之印文各拾枚，均沒
收；又公司負責人為納稅義務人，以詐術逃漏稅捐，處有期徒刑肆月，如易科罰金，
以佰元折算壹日。應執行有期徒刑陸月，如易科罰金，以佰元折算壹日，緩刑
年，未經扣案偽造「甲○○」名義之印章壹枚、力○實業有限公司八十三、八十四年
度領薪清冊上偽造「甲○○」名義之印文各拾枚，均沒收。
    事  實
一、乙○○係設於臺中縣大甲鎮○○路三四一號力○實業有限公司（下稱力○公司）
    之負責人，為公司法第八條所規定之公司負責人，屬於商業會計法第四條所稱之
    商業負責人，力○公司則係稅捐稽徵法第四十一條所規定之納稅義務人。乙○○
    明知力○公司負有據實填報屬於商業會計憑證中原始憑證性質之員工領薪清冊，
    核實開具屬於業務上所作成之文書性質之薪資所得扣繳暨免扣繳憑單，以便填報
    營利事業所得稅結算申報書，向稅捐稽徵機關申報營利事業所得稅之義務，為逃
    漏稅捐，竟基於填載不實會計憑證及行使偽造業務上所登載文書之概括犯意，明
    知甲○○於民國八十三、八十四年間並未在力○公司任職，更未支領薪資，利用
    甲○○透過乙○○之姪兒鄭銘棋委託力○公司出具在職證明之機會，取得甲○○
    之年籍資料後，即於八十三年間之不詳時間，未經甲○○之同意，擅自偽刻「甲
    ○○」名義之印章一枚，利用不知情之會計人員，而在性質上屬於商業會計憑證
    之八十三年度力○公司「領薪清冊」上，以前開偽刻之印章，偽蓋「甲○○」名
    義之印文十三枚，以表示甲○○支領八十三年一月份至十二月份，每月新臺幣（
    下同）一萬二千元，合計虛報薪資十四萬四千元，再依據前開不實事項據以製作
    八十三年度各類所得扣繳暨免扣繳憑單一份，並據以填報力○公司八十三年度營
    利事業所得結算申報書，持以向稅捐機關辦理申報，藉此詐術以逃漏稅捐二萬六
    千元，足以生損害於甲○○及稅捐機關對於稅捐稽徵之正確性；乙○○復基於承
    前之概括犯意，繼續以前開手段，在八十四年度力○公司「領薪清冊」上，再度
    偽蓋「甲○○」名義之印文十三枚，以表示甲○○支領八十四年一月份至九月份
    ，每月一萬元，八十四年十月份一萬二千元，八十四年十一月份一萬五千元，八
    十四年十二月份一萬八千元，合計虛報薪資十三萬五千元，再依據前開不實事項
    據以製作八十四年度各類所得扣繳暨免扣繳憑單一份，並據以填報力○公司八十
    四年度營利事業所得結算申報書，持以向稅捐機關辦理申報，藉此詐術以逃漏稅
    捐二萬三千七百五十元，足以生損害於甲○○及稅捐機關對於稅捐稽徵之正確性
    。
二、案經甲○○告訴臺灣臺中地方法院檢察署檢察官偵查起訴。
    理  由
一、訊據被告乙○○，對於右揭時地，明知告訴人甲○○並未在力○公司任職及支領
    薪資，並擅自偽造「甲○○」名義之印章一枚，在八十三、八十四年度之「力○
    公司領薪清冊」上，分別偽蓋「甲○○」名義之印文各十三枚，以虛報告訴人甲
    ○○支領八十三年度薪資十四萬四千元及八十四年度薪資十三萬五千元之不實事
    項，據以開具八十三、八十四年度各類所得稅扣繳暨免扣繳憑單各一份，並填報
    八十三、八十四年度之營利事業所得結算申報書各一份，持以稅捐機關申報，藉
    以逃漏稅捐二萬六千元及二萬三千七百五十元，足以生損害於告訴人甲○○及稅
    捐機關對於稅捐稽徵之正確性，業經於本院審理中坦認屬實，核與告訴人甲○○
    指訴內容相符，並有財政部臺灣省中區國稅局綜合所得稅核定通知書八十三年度
    未申報核定一份、財政部臺灣省中區國稅局綜合所得稅核定通知書八十四年度未
    申報核定一份、各類所得扣繳暨免扣繳媒體申報資料二份、各類所得扣繳暨免扣
    繳憑單二份、臺灣臺中監獄臺中分監出監證明書一份、力○公司領薪清冊二份在
    卷可稽；又被告虛報告訴人甲○○八十三年度支領薪資十四萬四千元，八十四年
    度支領薪資十三萬五千元，經臺灣臺中地方法院檢察署檢察官向財政部臺灣省中
    區國稅局沙鹿稽徵所函查結果，被告逃稅之漏捐額八十三年度為二萬六千元，八
    十四年度則為二萬三千七百五十元，此有財政部臺灣省中區國稅局沙鹿稽徵所九
    十二年二月二十日中區國稅沙鹿一字第０九二０００四二六八號函一份在卷足憑
    ；被告自白供述與現有事證相符，應堪置信。本件事證已臻明確，被告犯行，洵
    堪認定。
二、按商業會計法所稱之商業會計憑證，分為「原始憑證」及「記帳憑證」，所謂「
    原始憑證」，係指證明事項之經過，而為造具記帳憑證所根據之憑證；而「記帳
    憑證」則係指證明處理會計事項人員之責任而為記帳所根據之憑證而言，此觀諸
    商業會計法第十五條之規定自明。惟所得稅扣繳義務人依所得稅法第八十九條第
    三項或同法第九十二條規定，填發扣繳憑單，旨在使稅捐稽徵機關蒐集及掌握課
    稅資料，以利稅捐稽徵，就營利事業所得稅核課而言，依營利事業所得稅查核準
    則第七十一條第十一款規定，薪資支出之原始憑證，為收據或簽收之名冊，其由
    工會或合作社出具之收據，應另付工人之印領清冊，職工薪資如係送交銀行分別
    存入各該職工帳戶者，應以銀行蓋章證明存入之清單予以認定，則員工薪資扣繳
    憑單，僅係證明全年度支付員工薪資及代為扣繳綜合所得稅之情形，為徵、繳雙
    方課徵與申報綜合所得稅之依據，其既非造具記帳憑證所根據之憑證，亦非證明
    處理會計事項人員之責任而為記帳所根據之憑證，自非商業會計法第十五條所規
    定之商業會計憑證，最高法院九十一年臺上字第七一七二號著有裁判。揆諸上開
    說明，「領薪清冊」係證明員工薪資發放之經過，而為造具記帳憑證所根據之憑
    證，為商業會計法第十五條第一款所規定之原始憑證，屬於商業會計憑證之性質
    ，應堪認定，而「所得稅扣繳暨免扣繳憑單」，不具有商業會計法中「原始憑證
    」及「記帳憑證」之特性，自不符合「會計憑證」之規定，僅係屬業務上所作成
    之文書性質。
三、被告係力○公司之負責人，為公司法第八條所規定之公司負責人，屬於商業會計
    法第四條所稱之商業負責人，力○公司則係稅捐稽徵法第四十一條所規定之納稅
    義務人，被告明知力○公司負有據實填報屬於商業會計憑證中原始憑證性質之員
    工領薪清冊，核實開具屬於業務上所作成之文書性質之薪資所得扣繳暨免扣繳憑
    單，以便填報營利事業所得稅結算申報書，向稅捐稽徵機關申報營利事業所得稅
    之義務，為逃漏稅捐，竟基於填載不實會計憑證及行使偽造業務上所登載文書之
    概括犯意，明知告訴人甲○○於八十三、八十四年間並未在力○公司任職，更未
    支領薪資，於八十三年間之不詳時間，未經告訴人甲○○之同意，擅自偽刻「甲
    ○○」名義之印章一枚，先後利用不知情之會計人員，而在八十三、八十四年度
    力○公司「領薪清冊」上，以前開偽刻之印章，連續偽蓋「甲○○」名義之印文
    各十三枚，以表示告訴人甲○○支領八十三、八十四年度之薪資十四萬四千元、
    十三萬五千元，再依據前開不實事項製作八十三、八十四年度各類所得扣繳暨免
    扣繳憑單一份，以虛報力○公司八十三、八十四年度營利事業所得結算申報書，
    再持以向稅捐機關辦理申報，藉以逃漏八十三年度稅捐二萬六千元、八十四年度
    稅捐二萬三千七百五十元，足以生損害於告訴人甲○○及稅捐機關對於稅捐稽徵
    之正確性，核其所為，係犯商業會計法第七十一條第一項第一款之不實填製會計
    憑證罪、刑法第二百十六條、第二百十五條之行使業務登載不實文書罪、稅捐稽
    徵法第四十七條第一款、第四十一條之逃漏稅捐罪。按「領薪清冊」既係商業會
    計法第十五條第一款所列之原始憑證，屬商業會計憑證之一種，而商業會計法第
    七十一條第一款以明知為不實之事項，而填製會計憑證或記入帳冊之罪，原即含
    有業務上登載不實之文書本質，而業務文書本身亦為私文書之一種，二者間即有
    特別法與普通法之關係，依據特別法優於普通法之適用法則，自不另論以刑法第
    二百十五條之業務登載不實罪或刑法第二百十條之偽造私文書罪，因此，公訴人
    以被告前開犯行係涉犯刑法二百十六條、二百二十條第一項、第二百十條之行使
    偽造私文書罪嫌，本院經審理結果，認為應適用商業會計法第七十一條第一款之
    不實填製會計憑證罪，本於社會基本事實同一之前提，對於公訴人該部分之起訴
    法條，爰予變更，併此敘明。又被告偽造印章、偽造印文之行為，係屬不實填製
    會計文書之階段行為，不另論處。又被告偽造業務上登載不實文書之低度行為，
    應為行使業務上登載不實文書之高度行為所吸收，亦不另論處。而被告利用不知
    情之會計人員以不實填載會計文書之行為，為間接正犯。又被告連續多次行使業
    務登載不實文書及不實填製會計憑證之行為，其時間緊接，手段同一，所觸犯犯
    罪構成要件相同之罪名，顯係基於概括犯意而反覆為之，為連續犯之裁判上一罪
    關係，應依刑法第五十六條之規定，分別論以一罪，並加重其刑。而被告所犯連
    續行使業務登載不實文書罪與連續不實填製會計憑證罪二者間，有方法、結果之
    牽連關係，為裁判上一罪，應依刑法第五十五條之規定，從一重之不實填製會計
    憑證罪論處。另按商業會計法曾於八十四年五月十九日經總統令修正公布全文八
    十條，而本件被告為不實填製商業會計憑證行為之時間，係自八十三年間起至八
    十四年間止，其行為終了之時間係在商業會計法修正之後，自應適用八十四年五
    月十九日修正公布之商業會計法第七十一條第一款即現行法之規定，併此敘明。
    次按稅捐稽徵法第四十七條係就納稅義務人為公司時應處有期徒刑之規定，轉嫁
    處罰公司負責人之明文，究非將此負責人作為納稅義務人，是若公司為納稅義務
    人，而有稅捐稽徵法第四十一條逃漏稅捐之情事時，基於刑事政策之考量，於其
    應處徒刑之範圍內，轉嫁於公司之負責人，公司負責人之受罰，屬於「代罰」之
    性質，非屬公司負責人本身之行為，故就公司為納稅義務人，若有稅捐稽徵法第
    四十一條之逃漏稅捐之情事時，其處罰之規定應依同法第四十七條之規定為之，
    亦即公司負責人之所以為稅捐稽徵法第四十一條之納稅義務人，係因同法第四十
    七條第一款之規定，故如依同法第四十一條處公司負責人徒刑時，應併引同法第
    四十七條第一款，最高法院六十九年台上字第四八七一號著有判決，是以，對於
    被告違反稅捐稽徵法第四十一條部分，應併引稅捐稽徵法第四十七條第一款之規
    定，予以論處，公訴人漏未引據同法第四十七條第一款之部分，容有未洽。被告
    先後二次逃漏稅捐之犯行，其時間緊接，手段同一，所觸犯犯罪構成要件相同之
    罪名，顯係基於概括犯意而為之，為連續犯之裁判上一罪關係，應依刑法第五十
    六條之規定，論以一罪。再按稅捐稽徵法第四十七條第一款規定，係將納稅義務
    人公司之責任，基於刑事政策考慮，於應處徒刑範圍內，轉嫁公司負責人，係屬
    代罰性質，則公司以不正當方法逃漏稅捐，縱係由公司負責人為之，公司負責人
    仍非犯罪行為人，自與負責人之其他犯罪行為間無方法結果之牽連關係可言，最
    高法院八十六年度臺上字第一二六九號著有判決，是被告所犯前開連續不實填製
    商業會計憑證罪與連續逃漏稅捐罪二者間，因逃漏稅捐部分係屬代罰性質，自無
    成立牽連犯之可能，應予分論併罰，公訴人認係屬於方法結果之牽連關係，顯屬
    有誤。爰審酌被告為使力○公司逃漏稅捐，竟思以虛報員工薪資之方式，藉以逃
    漏稅捐，獲得減免繳付稅捐之利益，減少國庫稅收，造成稅捐稽徵機關對於課稅
    稽核之不正確結果，本件逃漏稅捐之金額合計僅四萬九千七百五十元，尚屬小額
    ，影響層面較小，且被告犯罪業經坦承犯行，犯後態度良好等一切情狀，分別量
    處如主文所示之刑，並合併定其應執行之刑，及諭知易科罰金之折算標準。末按
    原刑法第四十一條之規定：「犯最重本刑為三年以下有期徒刑以下之刑之罪，而
    受六個月以下有期徒刑或拘役之宣告，因身體、教育、職業或家庭之關係，執行
    顯有困難者，得以一元以上三元以下折算一日，易科罰金。」，業經修正為現行
    刑法第四十一條第一項前段之規定：「犯最重本刑為五年以下有期徒刑以下之刑
    之罪者，而受六個月以下有期徒刑或拘役之宣告，殷身體、教育、職業、家庭之
    關係或其他正當事由，執行顯有困難者，得以一元以上三元以下折算一日，易科
    罰金。」，並於九十年一月十日經總統公布，同年一月十二日生效，比較新舊法
    適用結果，以適用現行刑法第四十一條第一項前段之規定，對於前開連續不實填
    製會計憑證罪、連續逃漏稅捐罪得以諭知易科罰金之結果，對於被告較為有利，
    依刑法第二條第一項前段之規定，自以適用裁判時之現行刑法第四十一條第一項
    前段之規定，為易科罰金之諭知，較為有利，附此敘明。末查：被告前未曾受有
    期徒刑以上刑之宣告，此有臺灣高等法院被告全國前案紀錄表、臺灣臺中地方法
    院檢察署刑案資料查註紀錄表各一份在卷足參，被告應此偵審教訓，當已知所警
    惕，信無再犯之虞，本院認所宣告之刑，以暫不執行為適當，爰併予諭知緩刑三
    年，用啟自新，併觀後效。
四、未經扣案之偽造「甲○○」名義之印章一枚、力○公司八十三、八十四年度領薪
    清冊上偽造「甲○○」名義之印文各十三枚，不問屬於被告與否，爰依刑法第二
    百十九條之規定，併予諭知沒收。
據上論斷，應依刑事訴訟法第二百九十九條第一項前段、第三百條，商業會計法第七
十一條第一款，稅捐稽徵法第四十一條、第四十七條第一款，刑法第二條第一項前段
、第十一條前段、第五十六條、第二百十六條、第二百十五條、第五十五條、修正後
第四十一條第一項前段、第五十一條第五款、第七十四條第一款、第二百十九條，罰
金罰鍰提高標準條例第一條前段、第二條，判決如主文。
中      華      民      國      九十二      年    六    月    二十四    日
                                臺灣臺中地方法院刑事第六庭
                                        法  官  巫淑芳
右正本證明與原本無異。
如不服本判決，應於送達後十日內向本院提出上訴狀 （須附繕本） ，上訴於台灣高等
法院台中分院。
                                        書記官
中      華      民      國      九十二      年      六    月    二十    日
附錄論罪科刑法條：
稅捐稽徵法第四十一條：
納稅義務人以詐術或其他不正當方法逃漏稅捐者，處五年以下有期徒刑、拘役或科或
併科新台幣六萬元以下罰金。
稅捐稽徵法第四十七條：
本法關於納稅義務人、扣繳義務人及代徵人應處徒刑之規定，於左列之人適用之：
  一  公司法規定之公司負責人。
  二  民法或其他法律規定對外代表法人之董事或理事。
  三  商業登記法規定之商業負責人。
  四  其他非法人團體之代表人或管理人。
刑法第二百十六條：
行使第二百十條至第二百十五條之文書者，依偽造、變造文書或登載不實事項或使登
載不實事項之規定處斷。
刑法第二百十五條：
從事業務之人，明知為不實之事項，而登載於其業務上作成之文書，足以生損害於公
眾或他人者，處三年以下有期徒刑、拘役或五百元以下罰金。
商業會計法第七十一條：
商業負責人、主辦及經辦會計人員或依法受託代他人處理會計事務之人員有左列情事
之一者，處五年以下有期徒刑、拘役或科或併科新台幣十五萬元以下罰金：
  一  以明知為不實之事項，而填製會計憑證或記入帳冊者。
  二  故意使應保存之會計憑證、帳簿報表滅失毀損者。
  三  意圖不法之利益而偽造、變造會計憑證、帳簿報表內容或撕毀其頁數
      者。
  四  故意遺漏會計事項不為記錄，致使財務報表發生不實之結果者。
  五  其他利用不正當方法，致使會計事項或財務報表發生不實之結果者。


司法院資訊處製作；財團法人民間司法改革基金會備份。
